ACORDAO-COMPLETO-2547180

ACÓRDÃO 2102/2022 ATA 36/2022 - PLENÁRIO

Vistos, relatados e discutidos estes autos de processo de tomada de contas especial instaurada em cumprimento ao Acórdão 2140/2011-TCU-Plenário, 
ACORDAM os Ministros do Tribunal de Contas da União, reunidos em sessão Plenária, ante as razões expostas pelo relator, em:
9.1. revogar a medida cautelar de indisponibilidade de bens a que se refere o subitem 9.5 do Acórdão 2140/2011-TCU-Plenário;
9.2. determinar à Secretaria de Gestão de Processos que proceda à emissão de ofícios aos órgãos competentes para que seja providenciada a baixa das averbações eventualmente realizadas; e
9.3. dar ciência da presente deliberação aos responsáveis, ao Ibrasi, à Procuradoria da República no Estado do Amapá e ao Ministério do Turismo.

Petição juntada pela responsável, no bojo de tomada de contas especial, por meio da qual requer o cancelamento daindisponibilidade de bens decretada pelo Acórdão 2.140/2011-Plenário.

Instituto Brasileiro de Desenvolvimento de Infraestrutura Sustentável - Ibrasi

3. Responsável: Gerusa de Almeida Saad (XXX.276.598-XX)

13.1. Ministros presentes: Bruno Dantas (na Presidência), Walton Alencar Rodrigues, Benjamin Zymler (Relator) e Jorge Oliveira.
13.2. Ministros-Substitutos convocados: Augusto Sherman Cavalcanti e Weder de Oliveira.

BENJAMIN ZYMLER

Adoto como relatório, com alguns ajustes de forma, a instrução elaborada no âmbito da Secretaria de Controle Externo de Tomada de Contas Especiais (SecexTCE) , inserta à peça 810:
	"Cuidam os autos de tomada de contas especial instaurada por conversão em cumprimento ao Acórdão 2140/2011-TCU-Plenário, datado de 17/8/2011, no âmbito do TC Processo 004.512/2011-1, que tratava de Representação acerca de possíveis irregularidades na celebração e execução do Convênio 718.467/2009, celebrado entre o Ministério do Turismo e o Instituto Brasileiro de Desenvolvimento de Infraestrutura Sustentável - Ibrasi (07.054.515/0001-13) . 
	2. A documentação acostada à peça 808 menciona petição elaborada pelos representantes legais da Sra. Gerusa de Almeida Saad (peça 803) , por meio da qual é requerido o cancelamento da indisponibilidade dos bens de sua cliente, decretada de forma cautelar em 2011 no bojo do TC Processo 004.512/2011-1.
	3. No Acórdão 2140/2011-TCU-Plenário, proferido no processo de Representação TC Processo 004.512/2011-1 (peça 1, p. 107-117) , o TCU decidiu, entre outras medidas, determinar a conversão daquele processo em TCE (subitem 9.3) , bem como decretar indisponibilidade de bens dos responsáveis que seriam citados, nos seguintes termos: 
	'[...] 9.5. com fundamento no art. 44, § 2º, da Lei nº 8.443/1992, decretar, cautelarmente, pelo prazo de 1 (um) ano, a indisponibilidade de bens dos Srs. Luiz Gustavo Machado, José Carlos Silva Junior, Lucas Nunes de Morais, Hugo Leonardo Silva Gomes, Fabiana Lopes Freitas, Wladimir Silva Furtado, David Lorrann Silva Teixeira, Errolflynn de Souza Paixão, Merian Guedes de Oliveira, Hellen Luana Barbosa da Silva, Humberto Silva Gomes, Dalmo Antônio Tavares de Queiroz, Sandro Elias Saad, Gerusa de Almeida Saad, Mário Augusto Lopes Moysés e Francisca Regina Magalhães Cavalcante, do Instituto Brasileiro de Desenvolvimento de Infraestrutura Sustentável - Ibrasi e das empresas Luaxe Produções, Promoções Comerciais e Eventos Ltda., Sinc Recursos Humanos e Automação Ltda., Cooperativa de Negócios e Consultoria Turística, Barbalho Reis Comunicação e Consultoria Ltda. e Manhattan Propaganda Ltda., tantos quantos bastantes para garantir o ressarcimento dos débitos apurados nos presentes autos por quais citados nos termos do subitem 9.4 do presente Acórdão, em consequência ao disposto no subitem 9.3 precedente; [...]'
	4.  Na manifestação do titular do Serviço de Controle dos Efeitos de Deliberações - Secef (peça 808) , afirmou-se que não foi localizada informação referente à revogação, e, consequentemente, cessação dos efeitos da medida cautelar de indisponibilidade de bens decretada pelo subitem 9.5 do Acórdão 2140/2011-TCU-Plenário. 
	5. Em relação ao caso concreto, é importante citar a jurisprudência do Supremo Tribunal Federal a respeito da medida cautelar prevista no art. 44. § 2º, da Lei 8.443/1992 c/c o art. 274 do RITCU, cujo teor, inclusive, vai de encontro à jurisprudência do TCU a respeito da matéria. O voto condutor do Mandado de Segurança 34.233/DF é claro ao afirmar que nem a lei e tampouco o RITCU facultou à Corte de Contas a possibilidade de renovação da medida constritiva com fundamento nos mesmos fatos. Pelo contrário, observa-se que o diploma legal foi peremptório ao afirmar que o bloqueio dos bens se daria por prazo não superior a um ano. Acresce ainda que, se houver necessidade de renovação da medida cautelar adotada na seara administrativa pelo TCU, tal medida deve ser adotada pelo Poder Judiciário (peça 809) . Por outro lado, a jurisprudência do TCU, a exemplo do Acórdão 441/2017-TCU-Plenário, traz enunciado no sentido de que se admite a decretação de nova medida cautelar de indisponibilidade de bens quando, transcorrido o prazo de um ano da decretação anterior, permanecerem presentes os requisitos legais para adoção da medida, de modo a assegurar o ressarcimento dos danos em apuração (art. 44, § 2º, da Lei 8.443/1992) .
	6. A par do relatado, o certo é que não é razoável que os efeitos de uma cautelar de indisponibilidade de bens adotada administrativamente perdure desde o longínquo exercício de 2011. Isso porque a cautelar de indisponibilidade de bens é ato estatal danoso à livre disposição do patrimônio de qualquer cidadão, o qual atinge o núcleo essencial do direito à propriedade (art. 5º, incisos XXII e LIV, da CF) . Ademais, nas palavras do Excelentíssimo Senhor Ministro Gilmar Mendes, consignadas no voto do MS 34233/DF, os princípios da eficiência (art. 37, caput, da CF) e da razoável duração do processo (art. 5º, inciso LXXVIII, da CF) são considerados regras matrizes do Estado democrático de Direito - os quais se aplicam à administração pública, incluindo o TCU - e devem nortear a celeridade do julgamento de processos administrativos que restrinjam o âmago de proteção dos direitos fundamentais, mais notadamente aqueles que possuem prazo de vigência máxima prevista em lei.
	7. Considerando a manifestação do Supremo Tribunal Federal, o longo tempo decorrido entre a decretação da medida de indisponibilidade de bens e os dias atuais e, ainda, que já houve o julgamento de mérito dos processos constituídos a partir das determinações oriundas do Acórdão 2140/2011-TCU-Plenário, sugerimos ao Tribunal que revogue a medida de constrição de bens outrora decretada. Na esteira desta medida, propõem-se ainda que seja determinado à Secretaria de Gestão de Processos a emissão de expedientes aos órgãos competentes para que seja providenciada a baixa das averbações eventualmente realizadas.
	8. Em face do exposto, submetemos o presente processo à consideração superior, para posterior envio ao Relator, via MP/TCU, com as seguintes propostas:
	a) revogar a medida cautelar de indisponibilidade de bens a que se refere o subitem 9.5 do Acórdão 2140/2011-TCU-Plenário; e
	b) determinar à Secretaria de Gestão de Processos - Seproc/Secef que proceda à emissão de ofícios aos órgãos competentes para que seja providenciada a baixa das averbações eventualmente realizadas."
2.	O secretário-substituto da SecexTCE ratificou o encaminhamento acima (peça 811) .
3.	O representante do Ministério Público junto ao Tribunal de Contas da União (MP/TCU) , em sua intervenção regimental, endossou o posicionamento da unidade técnica (peça 812) .
	É o relatório.

Glícia Barbosa Oliveira (OAB/SP 306.268).

Subprocurador-Geral Paulo Soares Bugarin

TOMADA DE CONTAS ESPECIAL DECORRENTE DE CONVERSÃO DE REPRESENTAÇÃO. CAUTELAR PARA INDISPONIBILIDADE DE BENS. PROCESSOS DE TOMADA DE CONTAS ESPECIAIS JÁ JULGADOS. VENCIMENTO DO PRAZO DE VIGÊNCIA DA CAUTELAR. REVOGAÇÃO DA MEDIDA. COMUNICAÇÃO AOS ÓRGÃOS COMPETENTES. CIÊNCIA.

TOMADA DE CONTAS ESPECIAL (TCE)

Secretaria de Controle Externo de Tomada de Contas Especial (SecexTCE)

Trata-se de petição juntada pela sra. Gerusa de Almeida Saad, por intermédio de sua representante legal, por meio da qual requer o cancelamento da indisponibilidade de seus bens, decretada pelo Acórdão 2140/2011-TCU-Plenário, no bojo de processo de representação (TC Processo 004.512/2011-1, peça 1, p. 107-117) .
2.	No Acórdão 2140/2011-TCU-Plenário, este Tribunal decidiu, entre outras medidas, determinar a conversão daquele processo em TCE, bem como decretar indisponibilidade de bens dos responsáveis que seriam citados, nos seguintes termos:
	"[...] 9.5. com fundamento no art. 44, § 2º, da Lei nº 8.443/1992, decretar, cautelarmente, pelo prazo de 1 (um) ano, a indisponibilidade de bens dos Srs. Luiz Gustavo Machado, José Carlos Silva Junior, Lucas Nunes de Morais, Hugo Leonardo Silva Gomes, Fabiana Lopes Freitas, Wladimir Silva Furtado, David Lorrann Silva Teixeira, Errolflynn de Souza Paixão, Merian Guedes de Oliveira, Hellen Luana Barbosa da Silva, Humberto Silva Gomes, Dalmo Antônio Tavares de Queiroz, Sandro Elias Saad, Gerusa de Almeida Saad, Mário Augusto Lopes Moysés e Francisca Regina Magalhães Cavalcante, do Instituto Brasileiro de Desenvolvimento de Infraestrutura Sustentável - Ibrasi e das empresas Luaxe Produções, Promoções Comerciais e Eventos Ltda., Sinc Recursos Humanos e Automação Ltda., Cooperativa de Negócios e Consultoria Turística, Barbalho Reis Comunicação e Consultoria Ltda. e Manhattan Propaganda Ltda., tantos quantos bastantes para garantir o ressarcimento dos débitos apurados nos presentes autos por quais citados nos termos do subitem 9.4 do presente Acórdão, em consequência ao disposto no subitem 9.3 precedente; [...]"
3.	Conforme esclarecido pela Secretaria de Gestão de Processos (Seproc) , considerando que o objeto do processo era um convênio do qual resultou cinco contratos e um grande número de responsáveis, houve a constituição de quatro tomadas de contas especial (TC Processo 007.999/2015-1, TC Processo 008.000/2015-8, TC Processo 008.001/2015-4 e TC Processo 008.002/2015-0) , todos já julgados. Contudo, não foi localizada qualquer informação quanto ao encerramento da medida cautelar de indisponibilidade de bens. Atualmente, a Portaria Segecex 14/2015 estabelece os procedimentos para operacionalização da medida cautelar de indisponibilidade de bens, dispondo que:
	"Art. 4º A medida cautelar de indisponibilidade de bens poderá tornar-se ineficaz ou necessitar de revisão em razão das seguintes ocorrências, entre outras:
vencimento do prazo de vigência da medida; [...]
	§ 1º Diante da ocorrência de fatos que provoquem a cessação total ou parcial da eficácia da cautelar, a unidade técnica deve propor ao relator as medidas necessárias para a liberação, redução, substituição ou desbloqueio dos bens e numerários anteriormente tornados indisponíveis."
4.	Tendo em vista, portanto, o vencimento do prazo de vigência da medida cautelar decretada, a qual não foi formalmente prorrogada, e que já houve o julgamento de mérito dos processos constituídos a partir do acórdão supracitado, acolho a proposta da SecexTCE no sentido de que seja revogada a medida cautelar a que se refere o subitem 9.5 do Acórdão 2140/2011-TCU-Plenário.
6.	Adicionalmente, deve ser determinado à Seproc que proceda à emissão de ofícios aos órgãos competentes para que seja providenciada a baixa das averbações eventualmente realizadas.
	Ante o exposto, voto no sentido de que o Tribunal adote o acórdão que ora submeto à deliberação deste Plenário.
TCU, Sala das Sessões, em 21 de setembro de 2022.
BENJAMIN ZYMLER 
Relator